【裁判字號】    91,易,834
【裁判日期】    920304
【裁判案由】    詐欺
【裁判全文】
臺灣板橋地方法院刑事判決                          九十一年度易字第八三四號
    公  訴  人  臺灣板橋地方法院檢察署檢察官
    被      告  丙○○
右列被告因詐欺案件，經檢察官提起公訴（九十一年度偵字第五七九號），本院判決
如左：
    主  文
丙○○連續意圖為自己不法之所有，以詐術使人將本人之物交付，處有期徒刑拾月。
    事  實
一、緣丁○○（所涉詐欺罪嫌，業經臺灣高等法院以九十一年度上易字第九六七號判
    決無罪確定）於民國八十五年四月五日，在臺北縣新莊市○○街十一巷二十九弄
    七之一號召集互助會，並自任會首，會期自八十五年四月五日起至八十七年八月
    五日止，共計三十六會（含會首），每月五日開標，每年之三、七、十一月二十
    日加標一次，每會新台幣（下同）二萬元採內標方式（即活會會員扣除標金即利
    息繳納會款），於上址開標。而丙○○以個人名義參加上開互助會二會（即互助
    會單編號二十二、二十三），另以「玉連」（即互助會單編號二十四）、「李太
    太」（即互助會單編號二十五、二十七）、「阿娟」（即互助會單編號二十六）
    之名義再參加四會（共計參加六會），詎於會期進行期間，因所經營之工廠已陷
    於週轉困難，需款孔急，並明知其已無意清償互助會款，竟基於概括犯意，意圖
    為自己不法之所有，自八十五年十一月二十日起，另按月於每月五日（即八十五
    年十二月五日、八十六年一月五日、八十六年二月五日、八十六年三月五日），
    至八十六年三月二十日（即加標日）止，連續六次以最高標息約三千元分別標得
    互助會款，致使其他活會會員陷於錯誤而交付會款，丙○○因而共詐得約二百四
    十九萬九千元之會款，並於八十六年三月二十日得標後即未再付任何死會會款，
    嗣丁○○無力支撐互助會，而於八十六年八月五日宣告倒會，己○○、乙○○、
    甲○○等活會會員始知受騙。
二、案經己○○、乙○○、甲○○訴由臺灣板橋地方法院檢察署檢察官偵查起訴。
    理  由
一、訊據被告丙○○固承認有參加前開互助會，惟僅參加二會，均已得標，而全部得
    標後才沒有繳會錢之事實（詳本院九十一年三月二十七日、四月十日訊問筆錄）
    ，惟矢口否認有何詐欺犯行，辯稱伊只參加二會，其他是朋友叫伊幫他跟的，伊
    是向朋友借標，有一個是謝大哥，一個是我大姐兒子的太太，伊不是故意要騙人
    云云。經查：
（一）被告於偵查中供承「（問：有無參加丁○○八十六年五月所起之互助會？）有
      ，參加六會，以丙○○二個，李太太二個，從編號二十二至二十七號（依互助
      會單所載，編號二十二、二十三之會員為被告、二十四為『玉連』、二十五、
      二十七為『李太太』、二十六為『阿娟』，有告訴人提出之互助會單影本在卷
      可稽），全部得標，當時生意失敗」（參見九十年度偵字第一二八六號偵查卷
      七十四頁），核與證人丁○○於偵查中所供被告係參加互助會單編號第二十二
      會至第二十七會之情節相符（詳同上偵查卷第七十頁反面），且證人丁○○並
      供稱編號第二十二至第二十七會的會錢是被告拿給伊，有時伊向被告收等情（
      詳同上偵查卷第七十五頁），亦徵被告確實分別以個人名義及以「玉連」、「
      李太太」、「阿娟」名義共參加前開互助會六會。雖被告於本院審理時改稱伊
      僅跟二會，其他係向朋友借標，惟迄本院言詞辯論期日，均未能提供借標朋友
      之真實姓名、年籍或住居所以供本院查證，且其自承六會所標得之會款係用於
      其個人工廠之週轉（詳本院九十一年十一月十二日訊問筆錄），若被告果係向
      朋友借標，而所得標之會款為其個人週轉使用，何以不知該朋友之真實姓名、
      住居所，其又應如何償還所借標之會款，凡此要與常情不合，其所辯顯係事後
      飾卸之詞，不足採信。至證人戊○○於本院審理時雖結證稱與被告係朋友關係
      ，曾經去過被告工廠，有看到被告夫妻與二個女生在談事情，伊親身聽到他們
      在談互助會借標的事實，但只知道是跟二個女的在談，不知他們借幾會，也沒
      有聽到是跟何人的會，沒有聽到死會會錢如何給付等情（詳本院九十一年十一
      月二十七日訊問筆錄），依證人戊○○上開所述，其既未能明確指明借標之時
      間，亦未能指明被告係參加何人之互助會、向何人借標，是其所言尚難為有利
      被告之認定。又被告於本院審理時自承「（問：何時開始經濟狀況出問題？）
      跟會之後的幾個月，因為經營工廠出現問題，我前夫去向地下錢莊借錢，利息
      很高，才會經濟狀況不好」（參見本院九十一年三月二十七日訊問筆錄），及
      全部得標後才沒有繳會錢等情（詳本院九十一年四月十日訊問筆錄），復參酌
      證人丁○○於偵查中供稱第二十二會至第二十四會係連續標一節（參見同上偵
      查卷第七十五頁），及於本院審理時證稱被告六個會都是以最高標息得標（參
      見本院九十一年四月十日訊問筆錄），益見被告已明知其經濟有困難，仍連續
      以最高標息得標，並於全部六會得標後即未繳死會會款，顯見其於開始競標之
      際，即無意繳納會款，其詐騙會款之意圖甚明。
（二）至被告實際詐編金額，因被告及證人即會首丁○○均稱忘記實際得標日期，而
      告訴人亦均稱不知道被告究係何時得標，且會首及告訴人復未能提供參加互助
      會會員之真實姓名、住居所以供本院查證，至已無從查知每次開標得標之人及
      實際標息。惟證人丁○○於本院審理時證稱被告於六個互助會都得標後，就沒
      有繳會錢（參見本院九十一年四月十日訊問筆錄）、「（問：被告沒有繳會錢
      與倒會間隔多久？）大約四、五個月，正確時間不記得，六個會都得標後就沒
      有繳，我幫她約繳了四、五次，我沒有能力才沒有幫她繳」、標息均約三千多
      元（詳本院九十一年四月十日訊問筆錄），及於偵查中曾供稱第二十二會至第
      二十四係連續標（參見同上偵查卷第七十五頁）等情，依此推算，告訴人己○○、乙○○、甲○○於偵查中均指述系爭互助會係於八十六年八月五日宣布倒
      會（詳八十九年度他字第三八八九號偵查卷第三頁反面），是八十六年八月五
      日（第二十一會）該次並未開標，而會首丁○○稱被告六個會得標後就沒有繳
      會款，伊幫她繳了四、五次後才倒會，是以丁○○於被告不繳會款後，幫被告
      繳了五次死會會款，往前推算五次開標日（系爭互助會共三十六會），可認被
      告於八十六年三月二十日（即加標日，第十五會《二十會減五會，即第十五會
      》）該次開標已全部得標，再依丁○○稱被告係連續得標，再依此推算，以被
      告係連續六會得標，則可認被告係自八十五年十一月二十日加標日（即第十會
      ，死會九人、活會二十七人《第一會即八十五年四月五日係會首收俗稱之會頭
      錢，並無競標，即無得標之人》）開始得標，以此推算第二次得標係八十五年
      十二月五日（即第十一會，死會十人、活會二十六人）、第三次得標係八十六
      年一月五日加標日（即第十二會，死會十一人、活會二十五人）、第四次得標
      係八十六年二月五日（即第十三會，死會十二人、活會二十四人）、第五次得
      標係八十六年三月五日（即第十四會，死會十三人、活會二十三人）、第六次
      得標係八十六年三月二十日加標日（即第十五會，死會十四人、活會二十二人
      ），則被告實際詐得之會款可認係以一萬七千元（依會首丁○○所稱標息約三
      千元，而本件採內標，是活會會員係扣除利息繳納會款，即繳納一萬七千元）
      乘以每次開標之活會人數計算，即：17000元X(22+23+24+25+26+27)=0000000
      元，是本院認定被告所詐得之會款約為二百四十九萬九千元。
    綜上，被告前開所辯，係為圖免刑責之詞，均不足採。本件事證明確，被告犯行
    堪以認定。
二、核被告所為，係犯刑法第三百三十九條第一項之詐欺取財罪。其每次得標使其他
    活會會員陷於錯誤而交付會款，係以一行為侵害數法益，觸犯數詐欺取財罪，為
    想像競合犯，應依刑法第五十五條之規定，從一重處斷。其先後六次詐欺取財犯
    行，時間緊接，所犯罪名相同，顯係出於概括之犯意為之，為連續犯，爰依刑法
    第五十六條之規定以一罪論，並加重其刑。又證人丁○○就本件互助會所涉之詐
    欺罪嫌，業經臺灣高等法院以九十一年度上易字第九六七號判決無罪確定，業經
    本院調閱該案屬實，是公訴人認被告與證人丁○○有犯意聯絡及行為分擔，為共
    同正犯，尚有誤會，併此敘明。爰審酌被告之素行、犯罪之動機、目的、手段、
    所生危害、犯後態度及迄未與被害人達成和解以賠償損害等一切情狀，量處如主
    文所示之刑。
據上論斷，應依刑事訴訟法第二百九十九條第一項前段，刑法第五十六條、第三百三
十九條第一項、第五十五條，罰金罰鍰提高標準條例第一條前段，判決如主文。
本案經檢察官楊仲農到庭執行職務
中      華      民      國      九十二      年      三      月    四    日
                                  臺灣板橋地方法院刑事第三庭
                                          法  官  李  幼  妃
右正本證明與原本無異。
如不服本判決，應於判決送達後十日內，向本院提出上訴狀。
                                          書記官  強  梅  芳
中      華      民      國      九十二      年      三      月    七    日
附錄本案論罪科刑法條全文
刑法第三百三十九條
意圖為自己或第三人不法之所有，以詐術使人將本人或第三人之物交付者，處五年以
下有期徒刑、拘役或科或併科一千元以下罰金。
以前項方法得財產上不法之利益或使第三人得之者亦同。
前二項之未遂犯罰之。


司法院資訊處製作；財團法人民間司法改革基金會備份。
